臺灣高等法院臺南分院刑事判決
上　訴　人
即　被　告　甲 ○ ○
上列上訴人因違反臺灣地區與大陸地區人民關係條例等案件，不
服臺灣臺南地方法院九十年度訴字第七六三號中華民國九十年十
一月二十日第一審判決（起訴案號：臺灣臺南地方法院檢察署八
十九年度營偵字第一三三七號），提起上訴，判決後由最高法院
第一次發回更審，本院判決如下：
      主      文
原判決關於甲○○部分撤銷。
甲○○共同使大陸人民非法進入台灣地區，處有期徒刑拾月。
    事      實
一、甲○○為使大陸女子劉妙玉入境臺灣地區，乃與余明志（另
    由臺灣臺南地方法院90年度訴字第763號於民國{下同}94年9
    月4日以余明志共同使大陸人民非法進入台灣地區，處有期
    徒刑陸月，如易科罰金，以銀元參佰元即新台幣玖佰元折算
    壹日確定在案）、劉妙玉等三人共謀推由余明志與劉妙玉辦
    理假結婚登記，使劉妙玉得以探親名義入境臺灣地區，並由
    甲○○提供至大陸之機票及新台幣（下同）一萬元做為余明
    志之酬勞，二人遂於88年10月9日共同搭機至大陸地區福建
    省福州市，由甲○○帶同余明志與劉妙玉在福州市辦理不實
    之結婚登記，取得大陸民政機關所發給之結婚登記證後返台
    。甲○○、余明志二人均明知該結婚登記證內記載余明志與
    劉妙玉業已結婚之內容，係屬彼等通謀虛偽之結果，實際上
    余明志與劉妙玉並無結婚之事實，為達使劉妙玉入境臺灣地
    區之目的，竟基於使公務員登載不實之概括犯意聯絡，除由
    余明志持該內容不實之結婚登記證至財團法人海峽交流基金
    會（以下簡稱海基會）辦理認證手續外，先於88年11月30日
    由余明志持該結婚登記證至台南縣鹽水鎮戶政事務所辦理與
    劉妙玉之結婚登記，使不知情之戶政承辦人員，將余明志、
    劉妙玉虛偽結婚之不實事項登載於職務上所掌之戶籍登記資
    料公文書上，並據以核發載有余明志、劉妙玉結婚登記之戶
    籍謄本，足以生損害於我國戶籍管理之正確性。余明志取得
    該登載不實之戶籍謄本後，即以劉妙玉配偶之身分，為劉妙
    玉申請入境台灣地區所需之證照及旅行證等，而將包括該內
    容不實之結婚登記證暨登載不實之戶籍資料等相關證件送至
    入出境管理局，據以行使以便申請劉妙玉入境臺灣地區之許
    可，使負責審核發照之不知情之入出境管理局承辦公務員，
    將余明志、劉妙玉虛偽結婚之不實事項登載於職務上所掌之
    相關證照登記公文書上，並據以核發劉妙玉之探親入境許可
    ，由余明志持以行使辦理劉妙玉之入境手續，亦足以生損害
    於入出境管理局對於入境許可管理之正確性。嗣大陸女子劉
    妙玉於接獲核准來台探親之文件後，即於89年2月24日搭機
    來台，並暫住余明志在台南縣鹽水鎮之住處一星期後，即由
    甲○○囑其不詳姓名友人於同年2月29日將劉妙玉接送至高
    雄市，嗣於89年3月2日，余明志接獲甲○○通知劉妙玉已逃
    逸不知蹤影之消息後，始於同年4月19日於警察機關未發覺
    犯罪前，向台南縣警察局新營分局鹽水分駐所請求協尋劉妙
    玉，並自首坦承前揭犯行，進而接受裁判，而一併查獲甲○
    ○。
二、案經台南縣警察局新營分局報請台灣台南地方法院檢察署檢
    察官偵查起訴。
    理      由
一、訊據被告甲○○（下稱被告）矢口否認有與余明志共謀以假
    結婚之方式使大陸女子劉妙玉入境臺灣地區之犯行，辯稱：
    伊僅受綽號「阿志」友人之託帶余明志赴大陸福州市，不知
    余明志去辦假結婚，劉妙玉入境臺灣地區之一切手續均是余
    明志自己去辦的，伊不知情，自無偽造文書之犯行云云，余
    明志於本院上訴審亦證稱係綽號「阿志」者要被告帶渠去大
    陸假結婚云云。經查：
  (一)右揭事實業據共犯余明志於警訊、偵訊及原審審理中明確表
    示「我知道甲○○是預定帶我前往大陸辦理假結婚使大陸女
    子取得合法結婚進入臺灣．．．此次辦理假結婚係由甲○○
    在幕後全盤操控，劉妙玉入境後，甲○○就以電話告訴我八
    十九年二月二十九日二十二時左右會有一部黃色計程車前來
    載劉妙玉，屆時將劉妙玉送上車就可」（見警訊卷第二頁）
    「甲○○和我一起去大陸的，他幫我出機票，及給我一萬元
    零用錢，是他邀我去辦假結婚的」（見偵查卷第十頁背面）
    「在警訊及偵查中所說均屬實在」（見原審卷第二十七頁）
    ，原審判決前從未提及有綽號「阿志」者存在，且被告於原
    審及本院前審不否認其為余明志辦理赴大陸手續並帶同前往
    及交付一萬元零用錢等情，惟在本院更一審時始否認一萬元
    及機票不是伊提供的，但余明志到大陸的零用錢一萬元及機
    票係被告甲○○所提供的等情，已據余明志於偵查中供述甚
    詳在卷，顯見本件縱亦另有其他人參與，但余明志確係由被
    告甲○○帶往大陸地區假婚之人，顯見被告甲○○確有犯意
    之聯絡及行為之分擔之事實已甚為明確。
  (二)雖證人余明志於第一審法院曾證稱：「．．．是被告吳介紹
    我認識『阿志』，『阿志』有在幫人家辦理介紹大陸妹，被
　　告吳也是娶大陸妹（按被告甲○○於本院審理中供稱伊娶大
  　陸妹僅七、八個月即辦理離婚手續），『阿志』就請被告吳
    帶我去大陸。我娶的大陸妹不是被告吳介紹的，是大陸那裡
    叫『光頭』（的）人介紹的。」又稱：「『阿志』出機票叫
    被告吳和我同行，但是被告吳帶我過去之後就走了．．」等
　　語（見第一審卷第七十一、七十二頁），惟被告迄今無法提
  　供任何證據以證明綽號「阿志」者確實存在，參以其於第一
    審經通緝到案之初，猶以「不認識余明志」「證件曾經遺失
    」等詞推卸，嗣因與余明志同赴大陸之證據明確（有入出境
    之資料在卷可稽），始辯稱係綽號「阿志」者主導，本院前
    審質之余明志亦未見過該所謂綽號「阿志」者本人，因此余
    明志於第一審所稱有綽號阿志者其人，應係被告甲○○於通
    緝被緝獲後欲脫罪所編造而與證人余明志互串之詞，則被告
    所辯及余明志嗣後附和所稱綽號「阿志」者，應為被告臨訟
    杜撰之人，顯難令人置信。
  (三)又余明志與大陸女子劉妙玉在福州市辦理不實之結婚登記，
    取得大陸民政機關所發給之結婚登記證後，被告等為使劉妙
    玉入境臺灣地區，先後由余明志持內容不實之結婚登記證赴
    戶政機關辦理結婚登記，向入出境管理局申請入境許可，使
    各該承辦公務員將余明志與劉妙玉結婚之不實事項登載於職
    務上所掌之公文書上，交被告等據以行使，致劉妙玉以余明
    志配偶身分合法入境臺灣地區，除據余明志迭次證實在卷外
    ，並有大陸福建省民政廳所發給余明志與劉妙玉之結婚登記
    證影本、余明志辦妥與劉妙玉結婚登記之戶籍謄本、及劉妙
    玉確以探親名義入境臺灣地區之查詢報表（見警卷第十三頁
    ）等在卷可稽，因此大陸女子劉妙玉與余明志以假結婚之方
    式非法進入台灣之事證甚為明確。
  (四)又按所謂共同正犯之成立，只需具有犯意之聯絡及行為之分
    擔，既不問犯罪動機起於何人，亦不必每一階段犯行均需參
    與，本件被告甲○○為讓大陸女子劉妙玉以探親名義入境臺
    灣，不僅出資帶同余明志至大陸與劉妙玉辦妥假結婚登記，
    且給付報酬予余明志，更於劉妙玉入境臺灣後在余明志家中
    派人將其接走，其與余明志間就劉妙玉來台之全部過程自有
    犯意聯絡，是雖其間有關持內容不實之結婚登記證赴戶政機
    關辦理結婚登記，及向入出境管理局申請劉妙玉入境許可，
    行使使公務員登載不實之公文書，讓劉妙玉得以順利入境臺
    灣地區等行為，係由余明志為之，仍屬被告以自己之意思實
    施犯罪行為之一部，則被告所辯劉妙玉入境臺灣地區之一切
    手續均是余明志自己去辦的，伊不知情，不負偽造文書罪責
    云云，核係卸責之詞，委無足取，被告犯行堪以認定，應予
    依法論科。
二、按台灣地區與大陸地區人民關係條例第七十九條第一項對於
    違反同條例第十五條第一款所定不得使大陸地區人民非法進
    入台灣地區之處罰，旨在防止大陸地區人民非法進入台灣地
    區，以維護台灣地區之安全與安定；所稱「非法」，自應從
    實質上之合法性予以判斷，凡評價上違反法秩序之方法，均
    屬「非法」。參照行政程序法第一百十九條第一款、第二款
    規定，受益人以詐欺、脅迫或賄賂方法，使行政機關作成行
    政處分者；或對重要事項提供不正確資料或為不完全陳述，
    致使行政機關依該資料或陳述而作成行政處分者，其信賴不
    值得保護。故在大陸地區通謀虛偽結婚，以不實之結婚證明
    辦理相關戶籍登記、入境等手續，憑以進入台灣地區，其所
    持之入境許可文件雖係入出境主管機關所核發，形式上為合
    法，但因以詐欺方法而取得，即不具實質上之合法性，仍屬
    非法進入台灣地區，先此明。
三、被告甲○○為讓大陸女子劉妙玉以探親名義入境臺灣，明知
    余明志與劉妙玉並無結婚之事實，竟合意由余明志至戶政事
    務所辦理與劉妙玉之結婚登記，使不知情之戶政承辦人員，
    將余明志、劉妙玉虛偽結婚之不實事項登載於職務上所掌之
    戶籍資料上，並據以核發該登載不實之戶籍謄本，由余明志
    持以行使為劉妙玉向入出境管理局申請入境臺灣地區之許可
    ，使負責審核發照之不知情之入出境管理局承辦公務員，將
    余明志、劉妙玉虛偽結婚之不實事項登載於職務上所掌之相
    關證照上，並據以核發劉妙玉之探親入境許可，再由余明志
    持以行使辦理劉妙玉之入境手續，足以生損害於我國戶政機
    關對於戶籍管理及入出境管理局對於入境許可管理之正確性
    。核被告甲○○所為，係犯刑法第二百十六條行使第二百十
    四條使公務員登載不實罪，與違反台灣地區與大陸地區人民
　　關係條例第十五條第一款使大陸地區人民非法入境之規定。
  　被告甲○○與余明志、劉妙玉三人間有犯意聯絡及行為分擔
    ，應論以共同正犯。被告甲○○連續犯刑法第二百十六條行
    使第二百十四條之罪部分，時間緊接，手法相近，構成要件
    相同，顯係基於概括犯意為之，為連續犯，應依刑法第五十
    六條之規定論以一罪處斷。又被告甲○○所犯上開二罪名間
    ，有方法結果之牽連關係，為牽連犯，應從一重之台灣地區
    與大陸地區人民關係條例第七十九條第一項處斷。
四、原審就被告前揭所犯予以論罪科刑，並量處有期徒刑十月，
    固非無見。惟查：(1)海基會係一財團法人組織之民間交流機
    構，其因辦理認證手續所登載之文書，並非公務員職務上掌
    管之公文書，此部分依公訴意旨因認與上開有罪部分係屬連
    續犯，在審判上不可分，固毋庸為無罪之諭知，惟原判決認
    被告亦有使海基會之公務員登載不實公文書之犯行，尚非適
    當。(2)被告除使公務員將余明志、劉妙玉虛偽結婚之不實事
    項登載於職務上所掌之公文書之犯行外，更有行使該使登載
    不實之公文書，藉以辦理劉妙玉入境手續，原判決未論以被
    告行使罪責，自非允洽。(3)余明志與劉妙玉之結婚登記證係
    大陸民政機關依據余明志、劉妙玉之形式登記所發給，並非
    經偽造或變造之物，其內容不實，亦僅彼等婚姻是否有效成
    立，及日後是否得予註銷之問題，尚非刑事法院所得宣告沒
    收。被告上訴否認犯罪，雖無足取，然原判決既有可議，自
    屬無可維持，應由本院將原判決關於被告甲○○部分撤銷改
    判，以期適法。爰審酌被告以假結婚之方式使大陸人民入境
    ，不僅損害於中華民國對入出境及戶籍管理之正確性，更有
    惡化社會治安之虞，並危害國家安全，所生危害非輕，惟其
    並無前科，本案使入境之大陸女子僅有一人，及其品性、生
    活狀況，犯後仍不知悔悟，猶於審理中掩飾犯行等一切情狀
    ，量處如主文第二項所示之刑，資懲儆。
據上論結，應依刑事訴訟法第三百六十九條第一項前段、第三百
六十四條、第二百九十九條第一項前段，台灣地區與大陸地區人
民關係條例第七十九條第一項、第十五條第一款，刑法第十一條
前段、刑法第二十八條、第五十六條、第五十五條、第二百十四
條、第二百十六條、罰金罰鍰提高標準條例第一條前段，判決如
主文。
本案經檢察官李傳來到庭執行職務。
中　　華　　民　　國　　94　　年　　5 　　月　　27　　日
                  刑事第五庭　  審判長法　官  楊明章
                                      法　官  戴勝利
                                      法　官  顏基典
以上正本證明與原本無異。
如不服本判決，應於收受本判決後十日內向本院提出上訴書狀。
其未敘述上訴理由者並得於提起上訴後十日內向本院補提理由書
狀（均須按他造當事人之人數附繕本）「切勿逕送上級法院」。
　　　　　　　　　　　　　　　　　　　書記官  呂嘉文
中　　華　　民　　國　　94　　年　　5 　　月　　30　　日
【附錄】本判決論罪科刑法條：
刑法第二百一十四條：明知為不實之事項，而使公務員登載於職
                    務上所掌之公文書，足以生損害於公眾或
                    他人者，處三年以下有期徒刑、拘役或五
                    百元以下罰金。
刑法第二百一十六條：行使第二百十條至第二百十五條之文書者
                    ，依偽造、變造文書或登載不實事項或使
                    登載不實事項之規定處斷。
臺灣地區與大陸地區人民關係條例第十五條第一款：
左列行為不得為之：
一  使大陸地區人民非法進入臺灣地區。
臺灣地區與大陸地區人民關係條例第七十九條第一項：
違反第十五條第一款規定者，處五年以下有期徒刑、拘役或科或
併科新台幣五十萬元以下罰金。
